臺灣高等法院臺南分院刑事判決
110年度上更一字第49號
上  訴  人  臺灣臺南地方檢察署檢察官
上  訴  人  
即  被  告  鄭明輝


上列上訴人因被告毒品危害防制條例案件，不服臺灣臺南地方法
院109年度訴字第1024號中華民國109年9月30日第一審判決（起
訴案號：臺灣臺南地方檢察署109年度毒偵字第1685號），提起
上訴，本院判決後，經最高法院第一次發回更審，本院判決如下
：
    主  文
原判決撤銷。
本件公訴不受理。
    理  由
一、公訴意旨略以：被告甲○○前因施用毒品案件，經臺灣臺南地
    方檢察署（下稱臺南地檢署）檢察官以107年度毒偵字第2476
    號為附命完成戒癮治療之緩起訴處分確定，緩起訴期間為2年
    （民國107年12月10日起至109年12月9日止）。詎不知悔改戒
    除毒癮，竟又基於施用第一級、第二級毒品之犯意，於緩起
    訴處分期間內之109年5月27日15時許，在臺南市○○區○○里○○
    ○000號住處，以將海洛因、甲基安非他命一起放進玻璃球燒
    烤吸食煙霧方式，同時施用第一級毒品海洛因及第二級毒品
    甲基安非他命1次。嗣於109年5月28日6時30分許，被告因另
    案經警通知至警局接受調查，警方於同日10時許徵得其同意
    後採集其尿液送檢，檢驗結果呈安非他命、甲基安非他命及
    嗎啡陽性反應，始悉上情。因認被告涉犯毒品危害防制條例
    第10條第1項、第2項施用第一、二級毒品罪，應從重論以同
    條第1項之施用第一級毒品罪等語。
二、檢察官上訴意旨略以：㈠被告犯罪後，毒品危害防制條例第2
    0條第3項已修正，於109年1月15日公布，同年7月15日生效
    。依該條項修正理由，認定施用毒品者具病患性犯人的特質
    ，且成癮者的心癮不易戒除，若在觀察勒戒或強制戒治執行
    完畢釋放後，3年後始再有施用毒品的行為，可認有戒除毒
    癮的可能，宜再採以觀察勒戒的方式戒除其身癮及以強制戒
    治方式戒除其心癮的措施，為協助施用者戒除毒癮而修正之
    。比較新舊法的結果，新法對於觀察勒戒或強制戒治執行完
    畢釋放後，3年後再犯施用毒品犯行的被告應再行聲請觀察
    勒戒或強制戒治，有利於被告，依刑法第2條第1項但書的規
    定，應適用最有利於被告的新法。㈡被告前因施用毒品，經
    裁定送觀察勒戒、強制戒治後，認無繼續強制戒治的必要，
    於98年3月27日釋放。而本件被告109年5月27日15時許，再
    次施用第一級毒品海洛因與第二級毒品甲基安非他命，係於
    強制戒治執行完畢釋放3年後所犯，是否構成新修正毒品危
    害防制條例第20條第3項「3年後再犯」的規定，而應聲請觀
    察、勒戒，在實務上容有爭議，爰提起上訴，以釐清本條法
    律解釋的疑義等語。
三、被告上訴意旨略以：被告於戒癮治療期間未曾服用替代藥物
    （如美沙酮、舌下錠等），以致雖完成療程，實際上心中仍
    殘留施用毒品的陰影和心魔，導致109年間再犯施用毒品。
    被告於緩起訴處分期間，聽聞有多位因施用毒品裁處緩起訴
    之同學，再犯仍受緩起訴，繼續服用美沙酮，雖案件情節未
    相同，審理結果不能一概而論，但被告仍無法釋懷諸多疑義
    。被告隨著年事漸長，子女再三鼓勵，已下決心戒除毒癮，
    稍贖過往罪愆，為此提起上訴，請撤銷原判決，令被告確確
    實實的完成戒癮治療等語。
四、按起訴之程序違背規定者，應諭知不受理之判決，並得不經
    言詞辯論為之，刑事訴訟法第451條第3項、第303條第1款、
    第307條分別定有明文，且依同法第364條規定，於第二審之
    審判準用之。此所稱之起訴之程序違背規定，係指檢察官提
    起公訴之訴訟行為於程序上有違法律之規定而言。而提起公
    訴之訴訟行為是否於程序上有違法律規定，原則上，固以起
    訴時所存在之事項及法律規定為判斷，惟檢察官起訴後始發
    生之情事變更事由，致法院不能為實體審理及判決，亦屬起
    訴之程序違背規定（最高法院109年度台上字第3826號判決
    參照）。　　　　　
五、毒品危害防制條例於109年1月15日經修正公布第20條、第23
    條等條文，並增訂第35條之1，自同年7月15日施行。修正後
    毒品危害防制條例第20條第3項規定：「依前項規定為觀察
    、勒戒或強制戒治執行完畢釋放後，3年後再犯第10條之罪
    者，適用前2項之規定」、第23條第2項規定：「觀察、勒戒
    或強制戒治執行完畢釋放後，3年內再犯第10條之罪者，檢
    察官或少年法院（地方法院少年法庭）應依法追訴或裁定交
    付審理。」，將施用第一級、第二級毒品再犯之追訴標準，
    由觀察、勒戒或強制戒治執行完畢釋放後5年內改為3年內。
    而觀諸該毒品危害防制條例第20條第3項修正理由：「本條
    例認施用毒品者具『病患性犯人』之特質，並參諸世界各國之
    醫療經驗及醫學界之共識，咸認施用毒品成癮者，其心癮甚
    難戒除，如觀察、勒戒或強制戒治執行完畢釋放後，3年後
    始再有施用第一級、第二級毒品之行為者，足見其有戒除毒
    癮之可能，宜再採以觀察、勒戒方式戒除其身癮及以強制戒
    治方式戒除其心癮之措施，為能放寬觀察、勒戒或強制戒治
    制度之適用時機，以協助施用者戒除毒癮，爰修正第3項之
    意旨，及同條例第35條之1第1、2款規定本條例修正施行前
    犯施用第一、二級毒品罪之案件，於修正施行後過渡期間之
    處理方式，即「偵查中之案件，由檢察官依修正後規定處理
    」、「審判中之案件，由法院或少年法院（地方法院少年法
    庭）依修正後規定處理；依修正後規定應為不起訴處分或不
    付審理之裁定者，法院或少年法院（地方法院少年法庭）應
    為免刑之判決或不付審理之裁定」，明定偵查中或審判中之
    案件均應依修正後相關規定而為判斷。是以，只要被告本次
    施用毒品犯行，係在最近一次「觀察、勒戒或強制戒治」執
    行完畢釋放3年後所為者，即均有修正後毒品危害防制條例
    第20條第3項規定之適用，不因其間有無犯第10條之罪經起
    訴、判刑或執行而受影響。就屢犯施用毒品罪之成癮慣犯，
    其間曾因施用毒品罪，經起訴、判刑或執行，只要本次再犯
    施用毒品罪距其最近一次觀察、勒戒或強制戒治執行完畢釋
    放後，已逾3年者，既仍有修正後毒品條例第20條第3項規定
    之適用，依舉重明輕之法理，就非屬起訴、判刑而僅由檢察
    官「附命緩起訴」為戒癮治療者，只要其再犯之施用毒品犯
    行距最近一次「觀察、勒戒或強制戒治」執行完畢釋放後已
    逾3年之情形，更有適用同條例第20條第3項之規定，施以「
    觀察、勒戒或強制戒治」之必要，不得未經「觀察、勒戒或
    強制戒治」等程序，即逕行起訴或判刑。依新修正之毒品危
    害防制條例第35條之1第1款及第2款前段、第23條第2項之規
    定，不論該條例施行前後犯第10條之罪者，均依修正後規定
    處理，亦即行為人不論於修法前後，再施用毒品（含3 犯以
    上），如距最近一次因施用毒品經上開觀察、勒戒或強制戒
    治執行完畢釋放後已逾3年者，既不具備起訴要件，即不在
    應起訴之列，自得再令施以觀察、勒戒或強制戒治；縱其間
    曾因犯施用毒品罪經檢察官為「附命緩起訴」處分，並完成
    戒癮治療且未滿3年，然此既非屬上開規定之起訴要件，自
    不生影響 （最高法院110年度台上字第4237號判決參照）。
    準此，檢察官所為「附命緩起訴」之戒癮治療，並不等同於
    修正後新法所稱「觀察、勒戒或強制戒治執行完畢」至明。
    又本次109年7月15日毒品危害防制條例修正施行後之施用毒
    品案件，倘符合上揭「3年後再犯」之情形者，依本次修正
    之同條例第20條第3項及現行（110年5月1日施行）第24條規
    定，即應由檢察官基於一次性之整體規劃而重啟治療處遇程
    序，視個案情形，是否適合「觀察、勒戒或強制戒治」或給
    予「附命完成戒癮治療緩起訴處分」之機會，檢察官逕予提
    起公訴，法院無從替代檢察官為上開合義務性之裁量處遇，
    應認起訴程序違背規定，且無從補正（最高法院109年度台
    上字第3826號判決參照）。　
六、經查，檢察官起訴被告於109年5月27日15時許，在臺南市○○
    區○○里○○○000號住處，同時施用第一級毒品海洛因及第二級
    毒品甲基安非他命1次，嗣被告因另案經警通知於109年5月2
    8日至警局接受調查，經警於同日10時許得其同意，採集其
    尿液送檢，檢驗結果呈安非他命、甲基安非他命及嗎啡陽性
    反應等情，業據被告於警詢、偵訊、原審及本院前審審理時
    坦承不諱（警卷第4頁，毒偵卷第33至34頁，原審卷第32、3
    8頁，本院上訴1480號卷第70、77頁），並有臺南市政府衛
    生局109年6月11日檢驗結果報告（檢體名稱：0000000）、
    勘查採證同意書、臺南市政府警察局玉井分局毒品案件尿液
    編號與姓名對照表（尿液編號：0000000）在卷可稽（警卷
    第12、16、18頁），被告任意性自白與事實相符，是其被訴
    同時施用第一、二級毒品犯行，事證明確，堪予認定。
七、撤銷原審判決及本院為不受理判決之理由
　　原審認被告犯上述同時施用第一、二級毒品犯行，事證明確
    ，被告前案經檢察官以107年度毒偵字第2476號為附命緩起
    訴處分確定，緩起訴處分期間為107年12月10日至109年12月
    9日，被告於108年12月13日完成戒癮治療，事實上已接受等
    同觀察、勒戒之處遇，被告於完成戒癮治療後3年內，再犯
    本案施用毒品犯行，即應依法追訴，而予以論罪科刑，固非
    無見，惟查：
　㈠被告前於97年間，因施用毒品案件，經受觀察、勒戒處分，認
    有繼續施用毒品之傾向，繼而受強制戒治處分，嗣認無繼續
    強制戒治之必要，於98年3月27日停止強制戒治釋放，經臺
    灣高雄地方檢察署檢察官於98年4月1日以98年度戒毒偵字第
    104號為不起訴處分確定，其後迄至本案為警查獲，未再因
    施用毒品受刑之宣告與執行，有臺灣高等法院被告前案紀錄
    表、矯正簡表在卷可憑。
　㈡被告嗣因於107年7月2日、同年7月3日分別因施用第二級毒品
    甲基安非他命及施用第一級毒品海洛因，為警查獲，經檢察
    官於107年11月26日以107年度毒偵字第2476號為附命戒癮治
    療之緩起訴處分，緩起訴處分期間2年，自107年12月10日起
    至109年12月9日止，並命被告應即刻前往指定之醫院接受戒
    癮治療，至完成戒癮治療為止，期間為1年，被告已按規定
    於指定期間完成緩起訴處分附帶應履行必要命令，有臺灣高
    等法院被告前案紀錄表、上開緩起訴處分書、臺灣臺南地方
    檢察署（下稱臺南地檢署）戒癮治療初步評估摘要表、結案
    評估摘要表、臺南地檢署觀護人108年12月13日簽在卷可考
    （本院上訴1480號卷第49-51、59-63頁）。惟因被告於緩起
    訴處分期間為本案之同時施用第一、二級毒品犯行，前開緩
    起訴處分嗣經臺南地檢署檢察官撤銷，亦有該署109年度撤
    緩字第654號撤銷緩起訴處分書在卷足參（本院上訴1480號
    卷第53頁）。果爾，被告於緩起訴處分期間，縱然已依檢察
    官緩起訴處分命令，前往指定之醫院接受為期1年之戒癮治
    療完畢，參之前揭說明，仍不能等同於修正後新法所稱「觀
    察、勒戒或強制戒治執行完畢」。而被告本案施用毒品犯行
    距前次觀察、勒戒及強制戒治執行完畢釋放已逾3年，自應
    由檢察官依現行法規定重啟處遇程序（被告嗣經臺南地檢署
    檢察官聲請觀察、勒戒，業經原審法院以110年度毒聲字第6
    98號裁定應送勒戒處所觀察、勒戒），不得逕行起訴，檢察
    官逕向原審法院起訴，其起訴程序即屬違背規定。
　㈢綜上，本案被告施用毒品犯行，距其前次觀察、勒戒及強制
    戒治執行完畢釋放已逾3年，核屬毒品危害防制條例第20條
    第3項所規定之「3年後再犯」，應由檢察官重啟處遇程序，
    不宜對被告逕為追訴處罰，檢察官前所為之起訴，因上開法
    律規定與實務見解改變之情事變更事由，其程序即屬違背規
    定，依刑事訴訟法第303條第1款規定，自應諭知不受理判決
    。原審未及適用而為被告罪刑之宣告，於法容有未合。本件
    檢察官及被告上訴均為有理由，應由本院撤銷改判，並不經
    言詞辯論，諭知本件公訴不受理之判決。
據上論斷，應依刑事訴訟法第369條第1項前段、第364條、第303
條第1款、第307條，判決如主文。
本案經檢察官蔡佩容提起公訴，檢察官呂舒雯提起上訴。
中　　華　　民　　國　　110 　年　　9 　　月　　14　日
                  刑事第六庭    審判長法　官  張瑛宗
                                      法　官  李秋瑩
                                      法　官  林逸梅
以上正本證明與原本無異。
如不服本判決應於收受送達後20日內向本院提出上訴書狀，其未
敘述上訴理由者，並得於提起上訴後20日內向本院補提理由書（
均須按他造當事人之人數附繕本）「切勿逕送上級法院」。
　　　　　　　　　　　　　　　　　　　書記官  蔡双財　　
中　　華　　民　　國　　110 　年　　9 　　月　 14 　日